---
title: "Tarea 4. Estimación por el Método de Momentos"
lang: es
format:
  html:
    toc: false
    theme: cosmo
    code-fold: true
    fig-width: 6
    fig-height: 4
    fontsize: 1.1rem
    grid:
      sidebar-width: 250px
      body-width: 950px
      margin-width: 250px
      gutter-width: 1.5rem
---

```{=html}
<style>
main.content {
text-align: justify}
</style>
```

```{r}
#| include: false

library(tidyverse)
library(knitr)
library(kableExtra)
library(readxl)
library(RColorBrewer)
```

Suponiendo dada una muestra aleatoria de tamaño $n$ para cada una de las siguientes distribuciones realiza lo siguiente:

a)  Encuentra el estimador para $\theta$ por el método de momentos.

b)  Verifica si es insesgado y/o asintóticamente insesgado.

    En este inciso será de utilidad recordar la esperanza de la media muestral:

$$E(\overline{X}) = E\left(\frac{1}{n}\sum_{i=1}^n X_i\right) = \frac{1}{n}\sum_{i=1}^n E(X_i) = \frac{1}{n} n E(X) = E(X).$$

c)  Calcula la varianza del estimador.

    Es conveniente recordar algunas propiedades de la varianza que se enuncian en la siguiente proposición:

::: {#prp-varianza}
Sean $X$ y $Y$ dos variables aleatorias con varianza finita y sea $c$ una constante, entonces:

1.  $Var(c)=0$.
2.  $Var(cX) = c^2 Var(X)$.
3.  $Var(X+c) = Var(X)$.
4.  $Var(X) = E(X^2) - [E(X)]^2$.
5.  $Var(X+Y) = Var(X) + Var(Y) + 2Cov(X,Y)$, donde $$Cov(X,Y) = E[(X - E(X))(Y - E(Y))]$$ es la covarianza entre $X$ y $Y$. Si $X$ y $Y$ son independientes, entonces $Cov(X,Y) = 0$ y por lo tanto $Var(X+Y) = Var(X) + Var(Y)$.
:::

Además, dado que en una muestra aleatoria consideramos variables aleatorias independientes:

$$Var{\overline{X}} = Var\left(\frac{1}{n}\sum_{i=1}^n X_i\right) = \frac{1}{n^2}Var\left(\sum_{i=1}^n X_i\right) = \frac{1}{n^2}\sum_{i=1}^n Var(X_i) = \frac{1}{n^2} n Var(X) = \frac{Var(X)}{n}.$$

d)  Calcula el error cuadrático medio (ECM).

e)  Elige un valor para $\theta$ y simula una muestra aleatoria de tamaño $n=1000$. Calcula el estimador y para los ejercicios 1 al 4 (distribuciones discretas): genera una muestra aleatoria de tamaño $n=1000$ utilizando el valor estimado del parámetro y compara ambos histogramas. Para los ejercicios 5 al 8 (distribuciones continuas): compara el histograma de los valores simulados con el valor real del parámetro y la función de densidad obtenida con el valor estimado del parámetro.

f)  Verifica la convergencia del estimador al aumentar el tamaño cada muestra. Grafica los valores del estimador en función del tamaño de la muestra (puede ser por medio de un boxplot).

::: {#exr-discreta_1}
Para $0 < \theta < 4$, consideramos la función de probabilidad:

\begin{equation}
f(x;\theta) = \begin{cases}
\theta/4 & \text{si } x = 1, \\
1 - \theta/4 & \text{si } x = 2, \\
0 & \text{en otro caso.}
\end{cases}
\end{equation}

## a) Estimador

```{r}
cat("a) ESTIMADOR\n")

cat("Distribución del modelo:\n")
cat("  P(X=1) = θ/4\n")
cat("  P(X=2) = 1 - θ/4\n\n")

cat("Cálculo de la esperanza:\n")
cat("  E(X) = 1*(θ/4) + 2*(1 - θ/4)\n")
cat("       = θ/4 + 2 - θ/2\n")
cat("       = 2 - θ/4\n\n")

cat("Aplicación del método de momentos (E(X) = X̄):\n")
cat("  2 - θ/4 = X̄\n")
cat("  θ/4 = 2 - X̄\n")
cat("  ⇒ θ̂ = 8 - 4*X̄\n\n")

estimador_theta <- function(muestra){
  xbarra <- mean(muestra)
  theta_hat <- 8 - 4 * xbarra
  theta_hat
}

cat("Resultado del estimador: θ̂ = 8 - 4*X̄\n\n")

```

## b) Insesgamiento

```{r}
cat("b) INSESGAMIENTO\n")

cat("Cálculo de la esperanza del estimador:\n")
cat("  E(θ̂) = E(8 - 4*X̄)\n")
cat("        = 8 - 4*E(X̄)\n")
cat("        = 8 - 4*E(X)\n")
cat("        = 8 - 4*(2 - θ/4)\n")
cat("        = 8 - 8 + θ\n")
cat("        = θ\n\n")

cat(" El estimador resulta INSESGADO, ya que E(θ̂) coincide con θ.\n\n")

```

## c) Varianza del estimador

```{r}
cat("c) VARIANZA DEL ESTIMADOR\n")

cat("Para comenzar, obtenemos Var(X):\n")
cat("  E(X²) = 1^2*(θ/4) + 2^2*(1 - θ/4)\n")
cat("        = θ/4 + 4 - θ\n")
cat("        = 4 - 3θ/4\n\n")

cat("Como Var(X) = E(X²) - [E(X)]²:\n")
cat("  Var(X) = (4 - 3θ/4) - (2 - θ/4)^2\n")
cat("         = 4 - 3θ/4 - 4 + θ - θ²/16\n")
cat("         = θ/4 - θ²/16\n\n")

cat("Ahora obtenemos la varianza de θ̂:\n")
cat("  Var(θ̂) = Var(8 - 4*X̄)\n")
cat("          = 16 * Var(X̄)\n")
cat("          = 16 * Var(X) / n\n")
cat("          = 16 * (θ/4 - θ²/16) / n\n")
cat("          = (4θ - θ²) / n\n\n")

varianza_teorica <- function(theta, n){
  (4 * theta - theta^2) / n
}

```

## d) ECM

```{r}
cat("d) ERROR CUADRÁTICO MEDIO (ECM)\n")

cat("Recordemos que:\n")
cat("  ECM(θ̂) = Var(θ̂) + (Sesgo(θ̂))^2\n")
cat("Dado que el estimador no tiene sesgo, Sesgo(θ̂) = 0.\n")
cat("Entonces el ECM queda simplemente como:\n")
cat("  ECM(θ̂) = Var(θ̂)\n")
cat("          = (4θ - θ²)/n\n\n")

```

## e) Simulación

```{r}
cat("e) SIMULACIÓN PARA n = 1000\n")

# Función para generar la muestra
generar_muestra <- function(theta, n){
  p1 <- theta / 4
  muestra <- ifelse(runif(n) < p1, 1, 2)
  muestra
}

# Parámetros reales
theta_real <- 2.5
n <- 1000

cat(sprintf("Valor verdadero de θ: %.2f\n", theta_real))
cat(sprintf("Número de observaciones: n = %d\n\n", n))

set.seed(123)
muestra_original <- generar_muestra(theta_real, n)

theta_estimado <- estimador_theta(muestra_original)

cat(sprintf("Estimación obtenida θ̂: %.4f\n", theta_estimado))
cat(sprintf("Diferencia |θ - θ̂| = %.4f\n\n", abs(theta_real - theta_estimado)))

# Nueva muestra basada en θ̂
muestra_estimada <- generar_muestra(theta_estimado, n)

# Construcción de la tabla comparativa
tabla_comparacion <- tibble(
  X = c(1, 2),
  Muestra_Original = c(sum(muestra_original == 1), sum(muestra_original == 2)),
  Muestra_Estimada = c(sum(muestra_estimada == 1), sum(muestra_estimada == 2)),
  Frecuencia_Original = Muestra_Original / n,
  Frecuencia_Esti_

```

## f) Convergengia

```{r}
p2 <- ggplot(resultados_convergencia, aes(x = factor(n), y = theta_hat)) +
  geom_boxplot(fill = "plum",        
               color = "purple",     
               alpha = 0.85) +
  geom_hline(yintercept = theta_real,
             color = "hotpink",      
             linetype = "blue",
             size = 1.2) +
  annotate("text",
           x = 5,
           y = theta_real + 0.12,
           label = sprintf("θ = %.2f", theta_real),
           color = "hotpink",
           fontface = "bold") +
  labs(title = "Convergencia del Estimador",
       subtitle = sprintf("Simulación con %d repeticiones para cada n", repeticiones),
       x = "Tamaño de muestra (n)",
       y = "θ̂") +
  theme_minimal() +
  theme(plot.title = element_text(hjust = 0.5, face = "bold", color = "purple"),
        plot.subtitle = element_text(hjust = 0.5, color = "mediumorchid"))

print(p2)

```
:::

:::: {#exr-discreta_2}
Para $0 < \theta < 6/5$, consideramos la función de probabilidad:

\begin{equation}
f(x;\theta) = \begin{cases}
\theta/2 & \text{si } x = -1, \\
\theta/3 & \text{si } x = 0, \\
1-5\theta/6 & \text{si } x = 1, \\
0 & \text{en otro caso.}
\end{cases}
\end{equation}

::: panel-tabset
## a) Estimador

Encontramos el estimador para $\theta$ por el método de momentos.

Primero calculamos la esperanza de la variable aleatoria $X$:

\begin{equation}
E(X) = \sum_x x f(x;\theta) = (-1)(\theta
/2) + (0)(\theta/3) + (1)(1-5\theta/6) = 1 - \frac{4\theta}{3}
\end{equation}

Luego, igualamos la esperanza muestral a la esperanza teórica para encontrar el estimador por el método de momentos:

\begin{equation}
\overline{X} = 1 - \frac{4\hat\theta}{3} \implies \hat\theta = \frac{3(1 - \bar{X})}{4}
\end{equation}

```{r}
cat("a) ESTIMADOR\n")

cat("Modelo probabilístico:\n")
cat("  • P(X = -1) = θ/2\n")
cat("  • P(X = 0)  = θ/3\n")
cat("  • P(X = 1)  = 1 - 5θ/6\n\n")

cat("Cálculo de la esperanza:\n")
cat("  E(X) = (-1)*(θ/2) + 0*(θ/3) + 1*(1 - 5θ/6)\n")
cat("       = -θ/2 + 1 - 5θ/6\n")
cat("       = 1 - (θ/2 + 5θ/6)\n")
cat("       = 1 - (3θ/6 + 5θ/6)\n")
cat("       = 1 - 8θ/6\n")
cat("       = 1 - 4θ/3\n\n")

cat("Aplicando el método de los momentos:\n")
cat("  1 - 4θ/3 = X̄\n")
cat("  4θ/3 = 1 - X̄\n")
cat("  θ = (3/4)(1 - X̄)\n")
cat("  → Estimador: θ̂ = (3/4)(1 - X̄)\n\n")

estimador_theta <- function(muestra){
  xbarra <- mean(muestra)
  theta_hat <- (3/4) * (1 - xbarra)
  theta_hat
}

cat("Forma final del estimador: θ̂ = (3/4)(1 - X̄)\n\n")

```

## b) Insesgamiento

Verificamos si es insesgado y/o asintóticamente insesgado.

\begin{equation}
E(\hat\theta) = E\left(\frac{3(1 - \overline{X})}{4}\right) = \frac{3}{4}(1 - E(\overline{X})) = \frac{3}{4}(1 - E(X)) = \frac{3}{4}\left(1 - \left(1 - \frac{4\theta}{3}\right)\right) = \theta
\end{equation}

Luego, el estimador es insesgado y por lo tanto, asintóticamente insesgado.

```{r}
cat("b) INSESGAMIENTO\n")

cat("Calculamos la esperanza del estimador:\n")
cat("  E(θ̂) = E[(3/4)(1 - X̄)]\n")
cat("        = (3/4)[1 - E(X̄)]\n")
cat("        = (3/4)[1 - E(X)]\n")
cat("        = (3/4)[1 - (1 - 4θ/3)]\n")
cat("        = (3/4)(4θ/3)\n")
cat("        = θ\n\n")

cat("Conclusión: el estimador es INSESGADO.\n\n")

```

## c) Varianza

Calculamos la varianza del estimador.

\begin{equation}
Var(\hat\theta) = Var\left(\frac{3(1 - \overline{X})}{4}\right) = \left(\frac{3}{4}\right)^2 Var(1 - \overline{X}) = \left(\frac{3}{4}\right)^2 Var(\overline{X}) = \left(\frac{3}{4}\right)^2 \frac{Var(X)}{n}
\end{equation}

Para calcular $Var(X)$ utilizamos la igualdad $Var(X) = E(X^2) - [E(X)]^2$ y para ello, inicialmente calculamos $E(X^2)$:

\begin{equation}
E(X^2) = \sum_x x^2 f(x;\theta) = (-1)^2(\theta/2) + (0)^2(\theta/3) + (1)^2(1 - 5\theta/6) = \frac{\theta}{2} + 1 - \frac{5\theta}{6} = 1 - \frac{\theta}{3}
\end{equation}

Luego, calculamos la varianza de $X$:

\begin{equation}
Var(X) = E(X^2) - [E(X)]^2 = \left(1 - \frac{\theta}{3}\right) - \left(1 - \frac{4\theta}{3}\right)^2 = \frac{-\theta^2 + 6\theta}{9}
\end{equation}

Finalmente, sustituimos $Var(X)$ en la expresión de $Var(\hat\theta)$:

\begin{equation}
Var(\hat\theta) = \left(\frac{3}{4}\right)^2 \frac{1}{n} \frac{-\theta^2 + 6\theta}{9} = \frac{-\theta^2 + 6\theta}{16n}
\end{equation}

```{r}
cat("c) VARIANZA\n")

cat("Comenzamos obteniendo Var(X):\n")
cat("  E(X²) = (-1)^2*(θ/2) + 0^2*(θ/3) + 1^2*(1 - 5θ/6)\n")
cat("        = θ/2 + 1 - 5θ/6\n")
cat("        = 1 + (θ/2 - 5θ/6)\n")
cat("        = 1 + (3θ/6 - 5θ/6)\n")
cat("        = 1 - 2θ/6\n")
cat("        = 1 - θ/3\n\n")

cat("Ahora usamos Var(X) = E(X²) - [E(X)]²:\n")
cat("  Var(X) = (1 - θ/3) - (1 - 4θ/3)^2\n")
cat("         = 1 - θ/3 - (1 - 8θ/3 + 16θ^2/9)\n")
cat("         = 1 - θ/3 - 1 + 8θ/3 - 16θ^2/9\n")
cat("         = 7θ/3 - 16θ^2/9\n\n")

cat("Para la varianza del estimador:\n")
cat("  Var(θ̂) = Var[(3/4)(1 - X̄)]\n")
cat("          = (3/4)^2 * Var(X̄)\n")
cat("          = (9/16) * Var(X)/n\n")
cat("          = (9/16)*(7θ/3 - 16θ^2/9)/n\n")
cat("          = (9/(16n))*(21θ/9 - 16θ^2/9)\n")
cat("          = (21θ - 16θ^2)/(16n)\n\n")

varianza_teorica <- function(theta, n){
  (21*theta - 16*theta^2) / (16*n)
}

```

## d) ECM

Calculamos el error cuadrático medio (ECM).

Dado que el estimador es insesgado, el ECM es igual a la varianza:

\begin{equation}
ECM(\hat\theta) = Var(\hat\theta) = \frac{-\theta^2 + 6\theta}{16n}
\end{equation}

```{r}
cat("d) ERROR CUADRÁTICO MEDIO (ECM)\n")

cat("ECM(θ̂) = Var(θ̂) + [Sesgo(θ̂)]²\n")
cat("Como el estimador es insesgado, Sesgo(θ̂) = 0\n")
cat("Por lo tanto:\n")
cat("  ECM(θ̂) = Var(θ̂) = (21θ - 16θ²)/(16n)\n\n")

ecm_teorico <- function(theta, n) {
  return((21*theta - 16*theta^2) / (16*n))
}

```

## e) Simulación

Elegimos el valor $\theta=1$ y simulamos una muestra aleatoria de tamaño $n=1000$. Calculamos el estimador, graficamos el histograma de los datos y lo comparamos con la función de probabilidad obtenida con el parámetro estimado.

```{r}
# Parámetro fijo
theta_fijo <- 1

# Función de probabilidad 
dexr <- function(x, theta){
f_x <-ifelse(x == -1, theta/2, ifelse(x == 0, theta/3, ifelse(x == 1, 1 - 5*theta/6, 0)))
return(f_x)
}

# Función para generar muestra aleatoria
rexr <- function(n, theta){
  X <- sample(c(-1, 0, 1), size = n, replace = TRUE, prob = c(theta/2, theta/3, 1 - 5*theta/6))
  return(X)
}

# Función para estimar theta
estimar_theta <- function(X){
  theta_hat <- (3 * (1 - mean(X))) / 4
  return(theta_hat)
}


df_exr <- data.frame(X = rexr(1000, theta_fijo), Tipo = "Teórico")

theta_hat <- estimar_theta(df_exr$X)

df_temp <- data.frame(X = rexr(1000, theta_hat), Tipo = "Estimados")

df_exr <- rbind(df_exr, df_temp)

ggplot(df_exr)+
  geom_histogram(aes(x = X, y = after_stat(density), fill =Tipo), bins = 3, center = -1, color = "black", alpha = 0.7, position ="dodge")+
  scale_fill_brewer(palette = "Set1")+
  theme_bw()
  





```

## f) Convergencia

Verificamos la convergencia del estimador al aumentar el tamaño cada muestra. Graficamos los valores del estimador en función del tamaño de la muestra para $n = 10, 50, 100, 500, 1000$. Para cada $n$ se generan $N = 500$ valores.

```{r}
# Tamaños de muestra y número de réplicas
tamano <- c(10, 50, 100, 500, 1000)
N <- 500

# Data frame para almacenar los resultados

df_convergencia <- data.frame()

# Simulación y cálculo del estimador para cada tamaño de muestra
for (n in tamano){
  estimacion_n <- replicate(N, {
    X <- rexr(n, theta_fijo)
    estimar_theta(X)
  })
  df_temp <- data.frame(n = as.factor(n), Estimacion = estimacion_n)
  df_convergencia <- rbind(df_convergencia, df_temp)
}

# Gráfico de convergencia

ggplot(df_convergencia)+
  geom_boxplot(aes(x = n, y = Estimacion, fill = n), alpha = 0.7)+
  geom_hline(yintercept = theta_fijo, color = "red", linetype = "dashed", linewidth = 1)+
  scale_fill_brewer(palette = "Set1")+
  labs(title = "Convergencia del estimador al aumentar el tamaño de la muestra",
       x = "Tamaño de la muestra (n)",
       y = "Estimación de θ")+
  theme_bw()+
  theme(legend.position = "none")

```
:::
::::

```{r}

```

::: {#exr-discreta_3}
Para $0 < \theta < 3/2$, consideramos la función de probabilidad:

\begin{equation}
f(x;\theta) = \begin{cases}
\theta/3 & \text{si } x = 0, \\
1-2\theta/3 & \text{si } x = 1, \\
\theta/3 & \text{si } x = 2, \\
0 & \text{en otro caso.}
\end{cases}
\end{equation}

## a) Estimador

```{r}
cat("a) ESTIMADOR\n")

cat("Distribución:\n")
cat("  P(X = 0) = θ/3\n")
cat("  P(X = 1) = 1 - 2θ/3\n")
cat("  P(X = 2) = θ/3\n\n")

cat("Esperanza teórica:\n")
cat("  E(X) = 0*(θ/3) + 1*(1 - 2θ/3) + 2*(θ/3)\n")
cat("       = 1 - 2θ/3 + 2θ/3\n")
cat("       = 1\n\n")

cat("La esperanza E(X) = 1 NO depende de θ.\n")
cat("Por lo tanto, el método de momentos NO permite estimar θ.\n\n")
```

## b) Insesgamiento

```{r}
cat("b) INSESGAMIENTO\n")

cat("E(θ̂) = E[(3/2)(X²_bar - 1)]\n")
cat("     = (3/2)(E(X²) - 1)\n")
cat("     = (3/2)[(1 + 2θ/3) - 1]\n")
cat("     = (3/2)(2θ/3)\n")
cat("     = θ\n\n")

cat("✓ El estimador ES INSESGADO porque E(θ̂) = θ\n\n")
```

## c) Varianza del estimador

```{r}
cat("c) VARIANZA DEL ESTIMADOR\n")

cat("Primero calculamos E(X⁴):\n")
cat("  E(X⁴) = 0⁴*(θ/3) + 1⁴*(1 - 2θ/3) + 2⁴*(θ/3)\n")
cat("        = 1 - 2θ/3 + 16θ/3\n")
cat("        = 1 + 14θ/3\n\n")

cat("Var(X²) = E(X⁴) - [E(X²)]²\n")
cat("        = (1 + 14θ/3) - (1 + 2θ/3)²\n")
cat("        = (1 + 14θ/3) - (1 + 4θ/3 + 4θ²/9)\n")
cat("        = 10θ/3 - 4θ²/9\n\n")

cat("Var(θ̂) = (3/2)² Var(X²_bar)\n")
cat("        = (9/4) Var(X²)/n\n")
cat("        = (9/4n)(10θ/3 - 4θ²/9)\n")
cat("        = (30θ - 4θ²)/(4n)\n\n")

varianza_theta <- function(theta, n) {
  (30*theta - 4*theta^2)/(4*n)
}
```

## d) ECM

```{r}
cat("d) ERROR CUADRÁTICO MEDIO (ECM)\n")

cat("Como el estimador es insesgado, Sesgo(θ̂)=0\n")
cat("Por lo tanto:\n")
cat("  ECM(θ̂) = Var(θ̂)\n")
cat("          = (30θ - 4θ²)/(4n)\n\n")

ecm_theta <- function(theta, n) {
  (30*theta - 4*theta^2)/(4*n)
}
```

## e) Simulación

```{r}
cat("e) SIMULACIÓN CON n = 1000\n")

generar_muestra <- function(theta, n) {
  p0 <- theta/3
  p1 <- 1 - 2*theta/3
  p2 <- theta/3

  u <- runif(n)
  x <- ifelse(u < p0, 0,
         ifelse(u < p0 + p1, 1, 2))
  return(x)
}

theta_real <- 1
n <- 1000

cat(sprintf("Valor verdadero de θ: %.2f\n", theta_real))
cat(sprintf("Tamaño de muestra n = %d\n\n", n))

set.seed(123)
muestra <- generar_muestra(theta_real, n)

theta_hat <- estimador_theta(muestra)

cat(sprintf("θ̂ estimado: %.4f\n", theta_hat))
cat(sprintf("Error absoluto: %.4f\n\n", abs(theta_hat - theta_real)))
```

## f) Convergencia

```{r}
cat("f) CONVERGENCIA DEL ESTIMADOR\n")

cat("Como el estimador θ̂ es insesgado y Var(θ̂) → 0 cuando n → ∞,\n")
cat("entonces, por el Teorema de Chebyshev:\n")
cat("       θ̂  →  θ   en probabilidad.\n\n")

cat("El estimador ES CONSISTENTE.\n\n")
```
:::

:::: {#exr-discreta_4}
Para $\theta \in \mathbb{N}$, consideramos la función de probabilidad:

\begin{equation}
f(x;\theta) = \begin{cases}
\frac{2x}{\theta(\theta+1)} & \text{si } x = 1, 2, \ldots, \theta, \\
0 & \text{en otro caso.}
\end{cases}
\end{equation}

::: panel-tabset
## a) Estimador

Calculamos el estimador para $\theta$.

Inicialmente calculamos la esperanza:

\begin{eqnarray}
E(X) & = & \sum_{x=1}^{\theta} x f(x;\theta)\\
     & = & \frac{2}{\theta(\theta +1)} \sum_{x=1}^\theta x^2\\
     & = & \frac{2\theta +1}{3}
\end{eqnarray}

Igualando $E(X)$ con la media muestral tenemos:

\begin{equation}
E(X) = \overline{X} \implies \frac{2\theta +1}{3} = \overline{X} \implies \hat{\theta} = \frac{3\bar{X}-1}{2} 
\end{equation}

```{r}
cat("a) ESTIMADOR POR MÉTODO DE MOMENTOS\n")

cat("Distribución:\n")
cat("  P(X = x) = 2x / [θ(θ+1)]  para x = 1,2,...,θ\n\n")

cat("Esperanza teórica:\n")
cat("  E(X) = sum_{x=1}^{θ} x * (2x/[θ(θ+1)])\n")
cat("       = 2/[θ(θ+1)] * sum_{x=1}^{θ} x^2\n")
cat("       = 2/[θ(θ+1)] * [θ(θ+1)(2θ+1)/6]\n")
cat("       = (2θ + 1)/3\n\n")

cat("Igualando E(X) = X̄ (método de los momentos):\n")
cat("  (2θ + 1)/3 = X̄\n")
cat("  2θ + 1 = 3 X̄\n")
cat("  θ̂ = (3 X̄ - 1)/2\n\n")

estimador_theta <- function(muestra) {
  xbarra <- mean(muestra)
  theta_hat <- (3 * xbarra - 1) / 2
  return(theta_hat)
}

cat("Estimador: θ̂ = (3*X̄ - 1)/2\n\n")
```

## b) Insesgamiento

```{r}
cat("b) INSESGAMIENTO\n")

cat("Para el estimador continuo θ* = (3X̄ - 1)/2:\n")
cat("  E(θ*) = E[(3X̄ - 1)/2]\n")
cat("       = (3E(X̄) - 1)/2\n")
cat("       = (3E(X) - 1)/2\n")
cat("       = (3·(2θ+1)/3 - 1)/2\n")
cat("       = (2θ+1-1)/2\n")
cat("       = 2θ/2\n")
cat("       = θ\n\n")

cat("✓ El estimador continuo θ* ES INSESGADO\n\n")
cat("Pero θ̂ = round(θ*) sí tiene sesgo.\n")
cat("Para n grande → sesgo → 0, por lo que θ̂ es asintóticamente insesgado.\n\n")


```

## c) Varianza

```{r}
cat("c) VARIANZA DEL ESTIMADOR\n")

cat("Var(X):\n")
cat("  E(X²) = (2/[θ(θ+1)]) · ∑ x³\n")
cat("        = (2/[θ(θ+1)]) · [θ²(θ+1)²/4]\n")
cat("        = θ(θ+1)/2\n\n")

cat("  Var(X) = θ(θ+1)/2 - [(2θ+1)/3]²\n")
cat("         = (θ−1)(θ+2)/18\n\n")

cat("Varianza del estimador continuo θ*:\n")
cat("  Var(θ*) = (9/4) Var(X̄)\n")
cat("          = (θ−1)(θ+2)/(8n)\n\n")

cat("Nota: Var(θ̂ redondeado) ≈ Var(θ*) para n grande.\n\n")

varianza_teorica <- function(theta, n) {
  (theta - 1) * (theta + 2) / (8 * n)
}

cat("d) ERROR CUADRÁTICO MEDIO (ECM)\n")
cat("  ECM(θ*) = Var(θ*) porque Sesgo = 0\n")
cat("  ECM = (θ−1)(θ+2)/(8n)\n\n")

cat("Para θ̂ redondeado:\n")
cat("  ECM ≈ Var(θ*) para n grande.\n\n")

```

## d) ECM

```{r}

cat("d) ERROR CUADRÁTICO MEDIO (ECM)\n")

cat("Para el estimador continuo θ*:\n")
cat("  ECM(θ*) = Var(θ*) + [Sesgo(θ*)]²\n")
cat("  Como θ* es insesgado, Sesgo(θ*) = 0\n")
cat("  ECM(θ*) = Var(θ*) = (θ-1)(θ+2)/(8n)\n\n")

cat("Para θ̂ = round(θ*):\n")
cat("  ECM(θ̂) ≈ Var(θ*) + sesgo²(redondeo)\n")
cat("  Para n grande, el sesgo de redondeo → 0\n")
cat("  ECM(θ̂) ≈ (θ-1)(θ+2)/(8n)\n\n")

```

## e) Simulación

Elegimos el valor $\theta=5$ y simulamos una muestra aleatoria de tamaño $n=1000$. Calculamos el estimador, graficamos el histograma de los datos y lo comparamos con una muestra obtenida con el valor del estimador.

```{r}
# Parámetro fijo
theta_fijo <- 10

# Función de probabilidad 
dexr <- function(x, theta){
f_x <- 2*x/(theta * (theta+1))
return(f_x)
}

# Función para generar muestra aleatoria
rexr <- function(n, theta){
  X <- sample(1:theta, size = n, replace = TRUE, prob = dexr(1:theta, theta))
  return(X)
}

# Función para estimar theta
estimar_theta <- function(X){
  theta_hat <- (3*mean(X)-1)/2
  return(theta_hat)
}


df_exr <- data.frame(X = rexr(1000, theta_fijo), Tipo = "Teórico")

theta_hat <- estimar_theta(df_exr$X)

cat("El valor estimado del parámetro es:", round(theta_hat,4))

df_temp <- data.frame(X = rexr(1000, theta_hat), Tipo = "Estimados")

df_exr <- rbind(df_exr, df_temp)

ggplot(df_exr)+
  geom_histogram(aes(x = X, y = after_stat(density), fill =Tipo), binwidth = 1, center = 1, color = "black", alpha = 0.7, position ="dodge")+
  scale_fill_brewer(palette = "Set1")+
  theme_bw()
  
```

## f) Convergencia

Verificamos la convergencia del estimador al aumentar el tamaño cada muestra. Graficamos los valores del estimador en función del tamaño de la muestra para $n = 10, 50, 100, 500, 1000$. Para cada $n$ se generan $N = 500$ valores.

```{r}
# Tamaños de muestra y número de réplicas
tamano <- c(10, 50, 100,150, 500, 1000)
N <- 500

# Data frame para almacenar los resultados

df_convergencia <- data.frame()

# Simulación y cálculo del estimador para cada tamaño de muestra
for (n in tamano){
  estimacion_n <- replicate(N, {
    X <- rexr(n, theta_fijo)
    estimar_theta(X)
  })
  df_temp <- data.frame(n = as.factor(n), Estimacion = estimacion_n)
  df_convergencia <- rbind(df_convergencia, df_temp)
}

# Gráfico de convergencia

ggplot(df_convergencia)+
  geom_boxplot(aes(x = n, y = Estimacion, fill = n), alpha = 0.7)+
  geom_hline(yintercept = theta_fijo, color = "red", linetype = "dashed", linewidth = 1)+
  scale_fill_brewer(palette = "Set1")+
  labs(title = "Convergencia del estimador al aumentar el tamaño de la muestra",
       x = "Tamaño de la muestra (n)",
       y = "Estimación de θ")+
  theme_bw()+
  theme(legend.position = "none")

```
:::
::::

Para poder generar las muestras aleatorias de las distribuciones continuas de los siguientes ejercicios, es necesario enunciar el siguiente teorema:

::: {#thm-inversion}
Si $X$ es una variable aleatoria continua con función de distribución acumulada $F_X(x)$, entonces la variable aleatoria $U = F_X(X)$ tiene una distribución uniforme en el intervalo $(0,1)$. Además, si $U \sim unif(0,1)$, entonces la variable aleatoria $X = F_X^{-1}(U)$ tiene la misma distribución que $X$.
:::

Para poder aplicar el teorema de inversión, es necesario encontrar la función de distribución acumulada y su inversa. Para que esto último sea posible, es necesario que la función de distribución acumulada sea estrictamente creciente.

:::: {#exr-continua_1}
Para $\theta >0$, consideramos la función de densidad:

\begin{equation}
f(x;\theta) = \begin{cases}
\frac{2x}{\theta^2} & \text{si } 0\leq x \leq \theta \\
0 & \text{en otro caso.}
\end{cases}
\end{equation}

::: panel-tabset
## a) Estimador

Encontramos el estimador para $\theta$ por el método de momentos.

Primero calculamos la esperanza de la variable aleatoria $X$:

\begin{eqnarray}
E(X) & = & \int_{-\infty}^{\infty} x f(x;\theta) dx \\
     & = & \int_0^{\theta} x \frac{2x}{\theta^2} dx \\
     & = & \frac{2}{\theta^2} \int_0^{\theta} x^2 dx \\
     & = & \frac{2}{\theta^2} \left[\frac{x^3}{3}\right]_0^{\theta} \\
     & = & \frac{2\theta}{3}
\end{eqnarray}

Ahora igualamos la esperanza muestral a la esperanza teórica para encontrar el estimador por el método de momentos:

\begin{equation}
\overline{X} = \frac{2\hat\theta}{3} \implies \hat\theta = \frac{3\overline{X}}{2}
\end{equation}

```{r}
cat("a) ESTIMADOR POR MÉTODO DE MOMENTOS\n")

cat("Densidad:\n")
cat("  f(x; θ) = 2x/θ^2  para 0 ≤ x ≤ θ\n\n")

cat("Esperanza teórica:\n")
cat("  E(X) = ∫_0^θ x * (2x/θ^2) dx\n")
cat("       = (2/θ^2) ∫_0^θ x^2 dx\n")
cat("       = (2/θ^2) * (θ^3/3)\n")
cat("       = 2θ/3\n\n")

cat("Igualando E(X) con la media muestral:\n")
cat("  X̄ = 2θ/3\n")
cat("  θ̂ = (3/2) X̄\n\n")

estimador_theta <- function(muestra) {
  xbarra <- mean(muestra)
  theta_hat <- (3/2) * xbarra
  return(theta_hat)
}

cat("Estimador: θ̂ = (3/2) * X̄\n\n")
```

## b) Insesgamiento

Verificamos si es insesgado y/o asintóticamente insesgado.

\begin{equation}
E(\hat\theta) = E\left(\frac{3\overline{X}}{2}\right) = \frac{3}{2}E(\overline{X}) = \frac{3}{2}E(X) = \frac{3}{2}\left(\frac{2\theta}{3}\right) = \theta
\end{equation}

```{r}
cat("b) INSESGAMIENTO\n\n")

cat("Sea Xᵢ = θ + Yᵢ, con Yᵢ ~ Exp(1)\n")
cat("Entonces:\n")
cat("  θ̂ = min(Xᵢ) = θ + min(Yᵢ)\n\n")

cat("Como min(Yᵢ) ~ Exp(n):\n")
cat("  E[min(Yᵢ)] = 1/n\n")
cat("  E[θ̂] = θ + 1/n\n\n")

cat("✓ θ̂ es SESGADO con sesgo = 1/n\n")
cat("✓ Un estimador insesgado es: θ̃ = min(Xᵢ) - 1/n\n\n")

```

Entonces, el estimador es insesgado y por lo tanto, asintóticamente insesgado.

## c) Varianza

Calculamos la varianza del estimador.

\begin{equation}
Var(\hat\theta) = Var\left(\frac{3\overline{X}}{2}\right) = \left(\frac{3}{2}\right)^2 Var(\overline{X}) = \left(\frac{3}{2}\right)^2 \frac{Var(X)}{n}
\end{equation}

Para calcular $Var(X)$ utilizamos la igualdad $Var(X) = E(X^2) - [E(X)]^2$ y para ello, inicialmente calculamos $E(X^2)$:

\begin{eqnarray}
E(X^2) & = & \int_{-\infty}^{\infty} x^2 f(x;\theta) dx \\
       & = & \int_0^{\theta} x^2 \frac{2x}{\theta^2} dx \\
       & = & \frac{2}{\theta^2} \int_0^{\theta} x^3 dx \\
       & = & \frac{2}{\theta^2} \left[\frac{x^4}{4}\right]_0^{\theta} \\
       & = & \frac{\theta^2}{2}
\end{eqnarray}

Luego, calculamos la varianza de $X$:

\begin{equation}
Var(X) = E(X^2) - [E(X)]^2 = \frac{\theta^2}{2} - \left(\frac{2\theta}{3}\right)^2 = \frac{\theta^2}{18}
\end{equation}

Finalmente, sustituimos $Var(X)$ en la expresión de $Var(\hat\theta)$:

\begin{equation}
Var(\hat\theta) = \left(\frac{3}{2}\right)^2 \frac{1}{n}\frac{\theta^2}{18} = \frac{\theta^2}{8n}
\end{equation}

```{r}
cat("c) VARIANZA DEL ESTIMADOR\n\n")

cat("Como min(Yᵢ) ~ Exp(n):\n")
cat("  Var[min(Yᵢ)] = 1/n²\n\n")

cat("Dado que θ es constante:\n")
cat("  Var(θ̂) = Var[min(Yᵢ)] = 1/n²\n\n")

cat("✓ Var(θ̂) = 1/n²\n\n")

```

## d) ECM

Calculamos el error cuadrático medio (ECM).

Dado que el estimador es insesgado, el ECM es igual a la varianza:

\begin{equation}
ECM(\hat\theta) = Var(\hat\theta) = \frac{\theta^2}{8n}
\end{equation}

```{r}
cat("d) ERROR CUADRÁTICO MEDIO (ECM)\n\n")

cat("ECM = Var(θ̂) + (Sesgo)²\n")
cat("Sesgo = 1/n\n\n")

cat("  ECM = 1/n² + (1/n)²\n")
cat("      = 2/n²\n\n")

cat("✓ ECM(θ̂) = 2/n²\n\n")

```

## e) Simulación

Se elige un valor de $\theta = 5$ y se simula una muestra aleatoria de tamaño $n=1000$. Calculamos el estimador, graficamos el histograma de los datos y lo comparamos con la función de densidad obtenida con el parámetro estimado.

En este caso hay que calcular la función de distribución (CDF o probabilidad acumulada)

\begin{eqnarray}
F_X(x;\theta) & = & \int_{-\infty}^{x} f(t;\theta) dt \\
              & = & \int_0^{x} \frac{2t}{\theta^2} dt \\
              & = & \frac{2}{\theta^2} \left[\frac{t^2}{2}\right]_0^{x} \\
              & = & \frac{x^2}{\theta^2}, \quad 0 \leq x \leq \theta
\end{eqnarray}

Observamos que $F_X(x;\theta)$ es estrictamente creciente en el intervalo $(0, \theta)$ y por lo tanto, podemos encontrar su inversa, igualando $U=F_X(x,\theta)$ donde $U \sim unif(0,1)$, tenemos

\begin{equation}
U = \frac{x^2}{\theta^2} \implies x = \theta \sqrt{U}
\end{equation}

Luego, la variable aleatoria $X=F_X^{-1}(U)=\theta \sqrt{U}$ tiene la misma distribución que $X$.

```{r}
#| fig-align: center

# Parámetro fijo

theta_fijo <- 5

# Función de densidad
dexr <- function(x, theta){
  f_x <- ifelse(x >= 0 & x <= theta, (2*x)/(theta^2), 0)
  return(f_x)
}

# Función para generar muestra aleatoria
rexr <- function(n, theta){
  U <- runif(n)
  X <- theta * sqrt(U)
  return(X)
}


# Función para estimar theta

estimar_theta <- function(X){
  theta_hat <- (3 * mean(X)) / 2
  return(theta_hat)
}


df_exr <- data.frame(X = rexr(5000, theta_fijo))
theta_hat <- estimar_theta(df_exr$X)


ggplot(df_exr)+
  geom_histogram(aes(x = X, y = after_stat(density)), binwidth =0.25, color = "black", fill = "coral3", alpha = 0.7, boundary=0)+
  stat_function(fun = dexr, args = list(theta = theta_hat), color = "blue", linewidth = 1, xlim = c(0, theta_hat))+
  annotate("text", x = 4, y = 0.15, label = paste("θ =", round(theta_hat,3)), color = "blue", size = 5)+
  labs(title = "Histograma de datos y función de densidad estimada",
       x = "Valores",
       y = "Densidad")+
  theme_minimal()





```

## f) Convergencia

Verificamos la convergencia del estimador al aumentar el tamaño cada muestra. Graficamos los valores del estimador en función del tamaño de la muestra con $n= 10, 50, 100, 500, 100$. Para cada $n$ se generan $N=500$ valores

```{r}
#| fig-align: "center"

# Tamaños de muestra y número de réplicas
tamano <- c(10, 50, 100, 500, 1000)
N <- 500

# Data frame para almacenar los resultados
df_convergencia <- data.frame()

# Simulación y cálculo del estimador para cada tamaño de muestra
for (n in tamano){
  estimacion_n <- replicate(N, {
    X <- rexr(n, theta_fijo)
    estimar_theta(X)
  })
  df_temp <- data.frame(n = factor(n), Estimacion = estimacion_n )
  df_convergencia <- rbind(df_convergencia, df_temp)
}

# Gráfico de convergencia
ggplot(df_convergencia)+
  geom_boxplot(aes(x = n, y = Estimacion, fill = n), alpha = 0.7)+
  geom_hline(yintercept = theta_fijo, color = "red", linetype = "dashed", linewidth = 1)+
  scale_fill_brewer(palette = "Set1")+
  labs(title = "Convergencia del estimador al aumentar el tamaño de la muestra",
       x = "Tamaño de la muestra (n)",
       y = "Estimación de θ")+
  theme_bw()+
  theme(legend.position = "none")

```
:::
::::

::: {#exr-continua_2}
Para $\theta \in \mathbb{R}$, consideramos la función de densidad:

\begin{equation}
f(x;\theta) = \begin{cases}
e^{-(x-\theta)} & \text{si } \theta \leq x < \infty \\
0 & \text{en otro caso.}
\end{cases}
\end{equation}

## a) Estimador

```{r}
cat("a) ESTIMADOR (MÉTODO DE MÁXIMA VEROSIMILITUD)\n")

cat("Como X = θ + Y, donde Y ~ Exp(1), la verosimilitud es:\n")
cat("  L(θ) = exp[-Σ(x_i - θ)] * I(θ ≤ min x_i)\n\n")

cat("Para maximizar L(θ), el valor que hace válida la densidad es:\n")
cat("  θ̂ = min(X₁,...,Xₙ)\n\n")

estimador_theta <- function(muestra) {
  return(min(muestra))
}

cat("Estimador MLE:   θ̂ = min(X)\n\n")

```

## b) Insesgamiento

```{r}
cat("b) INSESGAMIENTO\n")

cat("Sabemos que si Y ~ Exp(1), entonces:\n")
cat("  X = θ + Y\n")
cat("El mínimo de n variables es:\n")
cat("  min(Y₁,...,Yₙ) ~ Exp(n)\n\n")

cat("Entonces:\n")
cat("  E[min(X)] = θ + 1/n\n")
cat("  E(θ̂) = θ + 1/n\n\n")

cat("✓ El estimador NO ES INSESGADO\n\n")

sesgo_teorico <- function(n) {
  return(1/n)
}
```

## c) Varianza del estimador

```{r}
cat("c) VARIANZA DEL ESTIMADOR\n")

cat("Si min(Y) ~ Exp(n), entonces Var(min(Y)) = 1/n²\n")
cat("Y como θ̂ = θ + min(Y):\n")
cat("  Var(θ̂) = 1/n²\n\n")

varianza_teorica <- function(n) {
  return(1 / n^2)
}
```

## d) ECM

```{r}
cat("d) ERROR CUADRÁTICO MEDIO (ECM)\n")

cat("ECM(θ̂) = Var(θ̂) + [Sesgo(θ̂)]²\n\n")

cat("Var(θ̂) = 1/n²\n")
cat("Sesgo(θ̂) = 1/n\n\n")

cat("ECM(θ̂) = 1/n² + 1/n² = 2/n²\n\n")

ecm_teorico <- function(n) {
  return(2 / n^2)
}
```

## e) Simulación

```{r}
cat("e) SIMULACIÓN PARA n = 1000\n")

theta_real <- 5
n <- 1000
set.seed(123)

# Generador: X = θ + Exp(1)
generar_muestra <- function(theta, n) {
  return(theta + rexp(n, rate = 1))
}

muestra <- generar_muestra(theta_real, n)
theta_hat <- estimador_theta(muestra)

cat(sprintf("θ verdadero: %.2f\n", theta_real))
cat(sprintf("θ̂ estimado: %.4f\n", theta_hat))
cat(sprintf("Error absoluto: %.4f\n\n", abs(theta_hat - theta_real)))

# Resumen
resumen <- tibble(
  Estadístico = c("Media", "Mediana", "Mínimo", "Máximo", "Desv.Est"),
  Valor = c(mean(muestra), median(muestra), min(muestra), max(muestra), sd(muestra))
)

caas_jupyter_tools.display_dataframe_to_user("Resumen de la muestra", resumen)
```

## f) Convergencia

```{r}
cat("f) CONVERGENCIA DEL ESTIMADOR\n")

tamanos <- c(10, 20, 50, 100, 200, 500, 1000)
reps <- 300

set.seed(99)

resultados <- map_dfr(tamanos, function(n_sim) {
  ests <- replicate(reps, {
    m <- generar_muestra(theta_real, n_sim)
    estimador_theta(m)
  })
  tibble(n = n_sim, theta_hat = ests)
})

resumen_conv <- resultados %>%
  group_by(n) %>%
  summarise(
    Media = mean(theta_hat),
    Sesgo = mean(theta_hat) - theta_real,
    DesvE = sd(theta_hat),
    Var_Emp = var(theta_hat),
    Var_Teor = varianza_teorica(unique(n)),
    ECM_Teor = ecm_teorico(unique(n)),
    .groups = "drop"
  )

print(
  kable(resumen_conv, caption = "Convergencia del estimador θ̂ = min(X)", digits = 5) %>%
    kable_styling(bootstrap_options = c("striped","hover"))
)

# Gráfica
p <- ggplot(resultados, aes(x = factor(n), y = theta_hat)) +
  geom_boxplot(fill = "lightblue", color = "blue") +
  geom_hline(yintercept = theta_real, linetype = "dashed", color = "red") +
  labs(title = "Convergencia de θ̂ = min(X)",
       x = "n",
       y = "θ̂") +
  theme_minimal()

print(p)
```
:::

:::: {#exr-continua_3}
Para $\theta >0$, consideramos la función de densidad:

\begin{equation}
f(x;\theta) = \begin{cases}
\theta x^{\theta-1} & \text{si } 0< x < 1 \\
0 & \text{en otro caso.}
\end{cases}
\end{equation}

<div>

## a) Estimador

```{r}
cat("a) ESTIMADOR POR MÉTODO DE MOMENTOS\n")

cat("Densidad:\n")
cat("  f(x; θ) = θ x^{θ-1}   para 0 < x < 1\n\n")

cat("Esperanza teórica (Beta(θ,1)):\n")
cat("  E(X) = θ / (θ + 1)\n\n")

cat("Igualando E(X) con la media muestral X̄:\n")
cat("  θ/(θ+1) = X̄\n")
cat("  θ = X̄ (θ + 1)\n")
cat("  θ (1 - X̄) = X̄\n")
cat("  θ̂ = X̄ / (1 - X̄)\n\n")

estimador_theta <- function(muestra) {
  xbarra <- mean(muestra)
  theta_hat <- xbarra / (1 - xbarra)
  return(theta_hat)
}
```

## b) Insesgamiento

```{r}
cat("b) INSESGAMIENTO\n")

cat("El estimador θ̂ = g(X̄) con g(m) = m/(1-m) es NO lineal en X̄.\n")
cat("E(X̄) = θ/(θ+1), pero E[g(X̄)] ≠ g(E(X̄)) en general, por lo que\n")
cat("θ̂ NO es exactamente insesgado en muestras finitas.\n\n")

cat("Sin embargo, por la ley de los grandes números, X̄ → E(X) en probabilidad,\n")
cat("y por continuidad de g, θ̂ → θ en probabilidad. Luego θ̂ es consistente.\n\n")

cat("Conclusión: θ̂ es en general sesgado (no insesgado), pero consistente.\n\n")
```

## c) Varianza del estimador

```{r}
cat("c) VARIANZA DEL ESTIMADOR\n")

cat("Var(X) para Beta(θ,1):\n")
cat("  Var(X) = θ / [ (θ+1)^2 (θ+2) ]\n\n")

cat("g(m) = m/(1-m). Derivada g'(m) = 1/(1-m)^2.\n")
cat("Evaluada en μ = E(X) = θ/(θ+1):\n")
cat("  1 - μ = 1/(θ+1)  ⇒  g'(μ) = (θ+1)^2\n\n")

cat("Var(θ̂) ≈ [g'(μ)]^2 * Var(X)/n\n")
cat("       = (θ+1)^4 * [ θ / ( (θ+1)^2 (θ+2) ) ] / n\n")
cat("       = θ (θ+1)^2 / ( (θ+2) n )\n\n")

varianza_asintotica <- function(theta, n) {
  return( theta * (theta + 1)^2 / ( (theta + 2) * n ) )
}

cat("Varianza asintótica aproximada: θ(θ+1)^2 / [(θ+2) n]\n\n")
```

## d) ECM

```{r}
cat("d) ERROR CUADRÁTICO MEDIO (ECM)\n")

cat("ECM(θ̂) = Var(θ̂) + [Sesgo(θ̂)]^2\n")
cat("Para muestras grandes el sesgo → 0, así que asintóticamente:\n")
cat("  ECM(θ̂) ≈ Var(θ̂) ≈ θ (θ+1)^2 / [(θ+2) n]\n\n")

ecm_asintotico <- function(theta, n) {
  return( theta * (theta + 1)^2 / ( (theta + 2) * n ) )
}
```

## e) Simulación

```{r}
cat("e) SIMULACIÓN CON n = 1000\n")

generar_muestra <- function(theta, n) {
  # Beta(θ, 1) en R: rbeta(n, shape1 = θ, shape2 = 1)
  return(rbeta(n, shape1 = theta, shape2 = 1))
}

theta_real <- 2.5   # ejemplo (θ > 0)
n <- 1000

cat(sprintf("Valor verdadero de θ: %.2f\n", theta_real))
cat(sprintf("Tamaño de muestra: n = %d\n\n", n))

set.seed(123)
muestra <- generar_muestra(theta_real, n)

theta_hat <- estimador_theta(muestra)

cat(sprintf("θ̂ estimado: %.4f\n", theta_hat))
cat(sprintf("Error absoluto: |θ - θ̂| = %.4f\n\n", abs(theta_real - theta_hat)))

# Estimaciones empíricas de sesgo, var y ECM (sobre una simulación repetida)
repeticiones <- 1000
set.seed(321)
ests <- replicate(repeticiones, {
  m <- generar_muestra(theta_real, n)
  estimador_theta(m)
})

sesgo_emp <- mean(ests) - theta_real
var_emp  <- var(ests)
ecm_emp  <- mean((ests - theta_real)^2)

cat(sprintf("Sesgo empírico (reps=%d): %.6f\n", repeticiones, sesgo_emp))
cat(sprintf("Varianza empírica: %.6f\n", var_emp))
cat(sprintf("ECM empírico: %.6f\n\n", ecm_emp))

# Mostrar tabla resumen de la muestra (pequeño resumen)
resumen_muestra <- tibble(
  Estadístico = c("Media", "Mediana", "Desv.Estandar", "Min", "Max"),
  Valor = c(mean(muestra), median(muestra), sd(muestra), min(muestra), max(muestra))
)
print(kable(resumen_muestra, digits = 6, caption = "Resumen de la muestra"))


# Gráfico: histograma y densidad teórica
datos_grafico <- tibble(x = muestra)

p1 <- ggplot(datos_grafico, aes(x = x)) +
  geom_histogram(aes(y = ..density..), bins = 30, fill = "pink", color = "purple", alpha = 0.7) +
  stat_function(fun = function(x) ifelse(x > 0 & x < theta_real, theta_real * x^(theta_real - 1), 0),
                linetype = "dashed", size = 1, color = "hotpink") +
  labs(title = "Histograma de la muestra y densidad teórica (Beta(θ,1))",
       subtitle = sprintf("θ real = %.2f, θ̂ = %.4f", theta_real, theta_hat),
       x = "X", y = "Densidad") +
  theme_minimal() +
  theme(plot.title = element_text(hjust = 0.5, face = "bold"))

print(p1)

```

## f) Convergencia

```{r}
cat("f) CONVERGENCIA DEL ESTIMADOR\n")

tamanos <- c(10, 20, 50, 100, 200, 500, 1000)
reps <- 500

cat(sprintf("Número de repeticiones por tamaño: %d\n", reps))
cat(sprintf("θ verdadero: %.2f\n\n", theta_real))

set.seed(456)
resultados <- map_dfr(tamanos, function(n_sim) {
  ests_n <- replicate(reps, {
    m <- generar_muestra(theta_real, n_sim)
    estimador_theta(m)
  })
  tibble(n = n_sim, theta_hat = ests_n)
})

resumen_conv <- resultados %>%
  group_by(n) %>%
  summarise(
    Media = mean(theta_hat),
    Mediana = median(theta_hat),
    Desv_Est = sd(theta_hat),
    Sesgo_Emp = mean(theta_hat) - theta_real,
    Var_Emp = var(theta_hat),
    Var_Asintotica = varianza_asintotica(theta_real, unique(n)),
    .groups = "drop"
  )

print(kable(resumen_conv, digits = 5, caption = "Convergencia del estimador") %>%
        kable_styling(bootstrap_options = c("striped", "hover")))

p2 <- ggplot(resultados, aes(x = factor(n), y = theta_hat)) +
  geom_boxplot(fill = "plum", color = "purple", alpha = 0.85) +
  geom_hline(yintercept = theta_real, color = "hotpink", linetype = "dashed", size = 1) +
  labs(title = "Convergencia del estimador θ̂ = X̄/(1-X̄)",
       subtitle = sprintf("Basado en %d repeticiones por tamaño", reps),
       x = "Tamaño de muestra (n)",
       y = "θ̂") +
  theme_minimal() +
  theme(plot.title = element_text(hjust = 0.5, face = "bold"))

print(p2)
```

</div>
::::

:::: {#exr-continua_4}
Para $\theta >0$, consideramos la función de densidad:

\begin{equation}
f(x;\theta) = \begin{cases}
\frac{2(\theta-x)}{\theta^2} & \text{si } 0 < x < \theta \\
0 & \text{en otro caso.}
\end{cases}
\end{equation}

::: panel-tabset
## a) Estimador

Encontramos el estimador para $\theta$ por el método de momentos.

Primero calculamos la esperanza de la variable aleatoria $X$:

\begin{eqnarray}
E(X) & = & \int_{0}^{\theta} x f(x;\theta) dx \\
     & = & \frac{\theta}{3} 
\end{eqnarray}

Ahora igualamos la esperanza muestral a la esperanza teórica para encontrar el estimador por el método de momentos:

\begin{equation}
\overline{X} = \frac{\hat\theta}{3} \implies \hat\theta = 3\overline{X}
\end{equation}

```{r}
cat("a) ESTIMADOR POR MÉTODO DE MOMENTOS\n")

cat("Densidad:\n")
cat("  f(x; θ) = 2(θ - x) / θ²     para 0 < x < θ\n\n")

cat("Esperanza teórica:\n")
cat("  E(X) = ∫₀^θ x · [2(θ - x)/θ²] dx = θ/3\n\n")

cat("Igualamos con la media muestral X̄:\n")
cat("  X̄ = θ/3\n")
cat("  θ̂ = 3 X̄\n\n")

estimador_theta <- function(muestra) {
  return(3 * mean(muestra))
}
```

## b) Insesgamiento

Verificamos si es insesgado y/o asintóticamente insesgado.

\begin{equation}
E(\hat\theta) = E(3\overline{X}) = 3 E(\overline{X}) = 3 \frac{\theta}{3} = \theta
\end{equation}

Entonces, el estimador es insesgado y por lo tanto, asintóticamente insesgado.

```{r}
cat("b) INSESGAMIENTO\n")

cat("E(θ̂) = E(3X̄) = 3 E(X̄) = 3(θ/3) = θ\n")
cat("Conclusión: El estimador ES INSESGADO.\n\n")
```

## c) Varianza

Calculamos la varianza del estimador.

\begin{equation}
Var(\hat\theta) = \frac{\theta^2}{2n}
\end{equation}

```{r}
cat("c) VARIANZA DEL ESTIMADOR\n")

cat("Necesitamos Var(X).\n")
cat("Para esta distribución triangular (lineal decreciente):\n")
cat("  Var(X) = θ² / 18\n\n")

cat("Var(θ̂) = Var(3 X̄) = 9 Var(X)/n\n")
cat("        = 9 (θ²/18)/n = θ²/(2n)\n\n")

varianza_teorica <- function(theta, n) {
  return(theta^2 / (2 * n))
}

cat("Varianza del estimador: θ²/(2n)\n\n")
```

## d) ECM

Calculamos el error cuadrático medio (ECM).

Dado que el estimador es insesgado, el ECM es igual a la varianza:

\begin{equation}
ECM(\hat\theta) = Var(\hat\theta) = \frac{\theta^2}{2n}
\end{equation}

```{r}
cat("d) ECM DEL ESTIMADOR\n")

cat("El estimador es insesgado → ECM = Var(θ̂)\n")
cat("Por lo tanto:\n")
cat("  ECM(θ̂) = θ²/(2n)\n\n")

ecm_teorico <- function(theta, n) {
  return(theta^2 / (2 * n))
}
```

## e) Simulación

Se elige un valor de $\theta = 5$ y se simula una muestra aleatoria de tamaño $n=1000$. Calculamos el estimador, graficamos el histograma de los datos y lo comparamos con la función de densidad obtenida con el parámetro estimado.

En este caso hay que calcular la función de distribución (CDF o probabilidad acumulada)

\begin{eqnarray}
F_X(x;\theta) & = & \int_{-\infty}^{x} f(t;\theta) dt \\
              & = & \frac{2x}{\theta}- \frac{x^2}{\theta}
\end{eqnarray}

Observamos que $F_X(x;\theta)$ es estrictamente creciente en el intervalo $(0, \theta)$ y por lo tanto, podemos encontrar su inversa, igualando $U=F_X(x,\theta)$ donde $U \sim unif(0,1)$, tenemos

\begin{equation}
U = \frac{2x}{\theta}- \frac{x^2}{\theta} \implies x = \theta - \theta \sqrt{1-U}
\end{equation}

Luego, la variable aleatoria $X=F_X^{-1}(U)=\theta + \theta \sqrt{1+U}$ tiene la misma distribución que $X$.

```{r}
#| fig-align: center

# Parámetro fijo

theta_fijo <- 5

# Función de densidad
dexr <- function(x, theta){
  f_x <- 2*(theta-x)/(theta^2)
  return(f_x)
}

# Función para generar muestra aleatoria
rexr <- function(n, theta){
  U <- runif(n)
  X <- theta  - theta * sqrt(1-U)
  return(X)
}


# Función para estimar theta

estimar_theta <- function(X){
  theta_hat <- (3 * mean(X)) 
  return(theta_hat)
}


df_exr <- data.frame(X = rexr(5000, theta_fijo))
theta_hat <- estimar_theta(df_exr$X)


ggplot(df_exr)+
  geom_histogram(aes(x = X, y = after_stat(density)), binwidth =0.25, color = "black", fill = "coral3", alpha = 0.7, boundary=0)+
  stat_function(fun = dexr, args = list(theta = theta_hat), color = "blue", linewidth = 1, xlim = c(0, theta_hat))+
  annotate("text", x = 4, y = 0.15, label = paste("θ =", round(theta_hat,3)), color = "blue", size = 5)+
  labs(title = "Histograma de datos y función de densidad estimada",
       x = "Valores",
       y = "Densidad")+
  theme_minimal()





```

## f) Convergencia

Verificamos la convergencia del estimador al aumentar el tamaño cada muestra. Graficamos los valores del estimador en función del tamaño de la muestra con $n= 10, 50, 100, 500, 100$. Para cada $n$ se generan $N=500$ valores

```{r}
#| fig-align: "center"

# Tamaños de muestra y número de réplicas
tamano <- c(10, 50, 100, 500, 1000)
N <- 500

# Data frame para almacenar los resultados
df_convergencia <- data.frame()

# Simulación y cálculo del estimador para cada tamaño de muestra
for (n in tamano){
  estimacion_n <- replicate(N, {
    X <- rexr(n, theta_fijo)
    estimar_theta(X)
  })
  df_temp <- data.frame(n = factor(n), Estimacion = estimacion_n )
  df_convergencia <- rbind(df_convergencia, df_temp)
}

# Gráfico de convergencia
ggplot(df_convergencia)+
  geom_boxplot(aes(x = n, y = Estimacion, fill = n), alpha = 0.7)+
  geom_hline(yintercept = theta_fijo, color = "red", linetype = "dashed", linewidth = 1)+
  scale_fill_brewer(palette = "Set1")+
  labs(title = "Convergencia del estimador al aumentar el tamaño de la muestra",
       x = "Tamaño de la muestra (n)",
       y = "Estimación de θ")+
  theme_bw()+
  theme(legend.position = "none")

```
:::
::::

Los siguientes ejercicios requieren el uso de datos contenidos en el archivo `Tarea_4.xlsx`.

```{r}
datos <- read_xlsx("./Tarea_4.xlsx")
```

::: {#exr-valores_1}
Las observaciones de la columna `Geometrica` provienen de una distribución geométrica con parámetro $\theta$. Calcula la estimación de $\theta$ por el método de momentos, compara la distribución obtenida con el histograma de los datos y brinda tus conclusiones.

```{r}
# Extraer la columna geométrica
g <- datos$Geometrica

cat("== INFORMACIÓN GENERAL ==\n")
cat("Total de datos:", length(g), "\n")
cat("Valores entre:", range(g, na.rm = TRUE)[1], "y", range(g, na.rm = TRUE)[2], "\n\n")

cat("== MÉTODO DE MOMENTOS ==\n")
xm <- mean(g, na.rm = TRUE)
theta_hat <- 1 / xm

cat("Media muestral =", sprintf("%.4f", xm), "\n")
cat("Estimador obtenido: 1/x̄ =", sprintf("%.4f", theta_hat), "\n\n")


cat("== ESTADÍSTICOS BÁSICOS ==\n")
var_m <- var(g, na.rm = TRUE)
sd_m <- sd(g, na.rm = TRUE)
var_teo <- (1 - theta_hat) / (theta_hat^2)

tabla_stats <- tibble(
  Medida = c("Media", "Varianza", "Desviación", "Mediana", "Mínimo", "Máximo"),
  Muestra = c(xm, var_m, sd_m, median(g, na.rm = TRUE),
              min(g, na.rm = TRUE), max(g, na.rm = TRUE)),
  Teórica = c(1/theta_hat, var_teo, sqrt(var_teo), NA, NA, NA)
)

print(kable(tabla_stats,
            caption = "Estadísticos muestrales vs teóricos",
            digits = 4) |>
        kable_styling(bootstrap_options = c("hover", "striped")))

cat("\n== FRECUENCIAS ==\n")
freq_tbl <- g |>
  table() |>
  as_tibble() |>
  rename(k = 1, f_obs = n) |>
  mutate(
    k = as.numeric(k),
    prop_obs = f_obs / sum(f_obs),
    p_teor = theta_hat * (1 - theta_hat)^(k - 1),
    f_exp = p_teor * sum(f_obs)
  )

cat("Primeras 15 filas:\n")
print(kable(head(freq_tbl, 15),
            caption = "Frecuencias observadas vs esperadas",
            digits = 4) |>
        kable_styling(bootstrap_options = c("hover", "striped")))

cat("\n== PRUEBA χ² DE AJUSTE ==\n")
agrup <- freq_tbl |>
  mutate(gr = ifelse(k <= 10, as.character(k), "11+")) |>
  group_by(gr) |>
  summarise(
    f_obs = sum(f_obs),
    f_exp = sum(f_exp),
    .groups = "drop"
  ) |>
  filter(f_exp >= 5)

chi <- sum((agrup$f_obs - agrup$f_exp)^2 / agrup$f_exp)
df <- nrow(agrup) - 2
p_val <- 1 - pchisq(chi, df)

cat("Chi-cuadrada =", sprintf("%.4f", chi), "\n")
cat("gl =", df, "\n")
cat("p-valor =", sprintf("%.4f", p_val), "\n\n")

if (p_val > 0.05) {
  cat("Conclusión: No se rechaza la hipótesis de modelo geométrico.\n\n")
} else {
  cat("Conclusión: Los datos no parecen geométricos.\n\n")
}

# --- GRÁFICOS ---

# 1) Histograma vs curva teórica
plot1 <- ggplot(freq_tbl, aes(k)) +
  geom_col(aes(y = prop_obs),
           fill = "skyblue", alpha = .6) +
  geom_line(aes(y = p_teor),
            color = "red", linewidth = 1.1) +
  geom_point(aes(y = p_teor),
             color = "red", size = 2) +
  labs(
    title = "Frecuencias relativas vs distribución geométrica teórica",
    subtitle = paste("theta_hat =", round(theta_hat, 4)),
    x = "k", y = "Probabilidad"
  ) +
  theme_minimal()

print(plot1)

# 2) Q-Q (probabilidades acumuladas)
acum_teo <- cumsum(freq_tbl$p_teor)
acum_emp <- cumsum(freq_tbl$prop_obs)

qq_df <- tibble(
  teor = acum_teo,
  emp = acum_emp
)

qqplot <- ggplot(qq_df, aes(teor, emp)) +
  geom_point(color = "blue", alpha = .6) +
  geom_abline(color = "red", linetype = "dashed") +
  labs(
    title = "Q-Q plot geométrico",
    x = "Acumulada teórica",
    y = "Acumulada empírica"
  ) +
  theme_minimal()

print(qqplot)

cat("== RESUMEN FINAL ==\n")
cat("θ estimado =", sprintf("%.4f", theta_hat), "\n")
cat("Probabilidad de éxito estimada =", sprintf("%.2f%%", theta_hat * 100), "\n")
cat("Media teórica estimada =", sprintf("%.4f", 1/theta_hat), "\n")
cat("Comparación de varianzas: muestral =", sprintf("%.4f", var_m),
    ", teórica =", sprintf("%.4f", var_teo), "\n")
cat("Bondad de ajuste χ²: p-valor =", sprintf("%.4f", p_val), "\n")

```
:::

::: {#exr-valores_2}
Las observaciones de la columna `Exp` provienen de una distribución exponencial con parámetro $\theta$. Calcula la estimación de $\theta$ por el método de momentos, compara la distribución obtenida con el histograma de los datos y brinda tus conclusiones.

```{r}
lambda_hat <- 1/mean(datos$Exp)
lambda_hat

ggplot(datos)+
  geom_histogram(aes(Exp, y = after_stat(density)), bins = 50, color = "black", fill = "coral3", alpha = 0.7, boundary=0)+
  stat_function(fun = dexp, args = list(rate = lambda_hat), color = "blue", linewidth = 1)+
  annotate("text", x = 0.75, y = 2, label = paste("λ =", round(lambda_hat, 3)), color = "blue", size = 5)+
  labs(title = "Histograma de datos y función de densidad estimada",
       x = "Valores",
       y = "Densidad")+
  theme_minimal()


```
:::

::: {#exr-valores_3}
Las observaciones de la columna `Normal` provienen de una distribución normal con parámetros $\mu$ y $\sigma^2$. Calcula la estimación de $\mu$ y $\sigma^2$ por el método de momentos, compara la distribución obtenida con el histograma de los datos y brinda tus conclusiones.

```{r}
# Estimación de lambda
lambda_est <- 1 / mean(datos$Exp, na.rm = TRUE)
lambda_est

# Gráfico del histograma con la densidad teórica
ggplot(datos) +
  geom_histogram(aes(x = Exp, y = after_stat(density)),
                 bins = 50,
                 fill = "tomato",
                 color = "black",
                 alpha = 0.65,
                 boundary = 0) +
  stat_function(
    fun = dexp,
    args = list(rate = lambda_est),
    color = "darkblue",
    linewidth = 1
  ) +
  annotate(
    geom = "text",
    x = 0.7,
    y = max(density(datos$Exp, na.rm = TRUE)$y) * 0.8,
    label = paste0("λ ≈ ", round(lambda_est, 3)),
    size = 5,
    color = "darkblue"
  ) +
  labs(
    title = "Distribución

```
:::

::: {#exr-valores_4}
Las observaciones de la columna `Gamma` provienen de una distribución gamma con parámetros $\gamma$ y $\lambda$. Calcula la estimación de $\gamma$ y $\lambda$ por el método de momentos, compara la distribución obtenida con el histograma de los datos y brinda tus conclusiones.

```{r}
# -----------------------------
#   Lectura y resumen general
# -----------------------------
g_vals <- datos$Gamma

cat("Resumen inicial:\n")
cat("Total de datos:", length(g_vals), "\n")
cat("Valores entre:", 
    sprintf("%.4f", min(g_vals, na.rm = TRUE)), "y",
    sprintf("%.4f", max(g_vals, na.rm = TRUE)), "\n\n")

cat("Modelo Gamma:\n")
cat(" f(x|α,β) = (β^α / Γ(α)) x^(α-1) e^{-βx},  x > 0\n\n")


# -----------------------------------------
#   MÉTODO DE MOMENTOS (reexpresado)
# -----------------------------------------
m1 <- mean(g_vals, na.rm = TRUE)
s2 <- var(g_vals, na.rm = TRUE)

cat("Método de momentos:\n")
cat("  μ = α/β\n  σ² = α/β²\n\n")
cat("  β = μ/σ²\n  α = μ²/σ²\n\n")

shape_est <- (m1^2) / s2
rate_est  <- m1 / s2

cat(sprintf("Media (muestral): %.4f\n", m1))
cat(sprintf("Varianza (muestral): %.4f\n", s2))
cat(sprintf("α estimado: %.4f\n", shape_est))
cat(sprintf("β estimado: %.4f\n\n", rate_est))


# -----------------------------------------
#   TABLA DE ESTADÍSTICOS
# -----------------------------------------
media_mod <- shape_est / rate_est
var_mod   <- shape_est / (rate_est^2)

tabla_resumen <- tibble(
  Medida = c("Media", "Varianza", "Desv.Std", "Mínimo", "Máximo"),
  Muestral = c(m1, s2, sd(g_vals, na.rm = TRUE),
               min(g_vals, na.rm = TRUE),
               max(g_vals, na.rm = TRUE)),
  Teórico = c(media_mod, var_mod, sqrt(var_mod), NA, NA)
)

print(
  kable(tabla_resumen, digits = 4,
        caption = "Resumen de estadísticos muestrales y teóricos") |> 
    kable_styling(bootstrap_options = c("hover", "condensed"))
)


# -----------------------------------------
#   HISTOGRAMA + CURVA GAMMA AJUSTADA
# -----------------------------------------
graf1 <- ggplot(datos, aes(x = Gamma)) +
  geom_histogram(
    aes(y = after_stat(density)),
    bins = 45,
    fill = "darkorange",
    color = "black",
    alpha = 0.65
  ) +
  stat_function(
    fun = dgamma,
    args = list(shape = shape_est, rate = rate_est),
    color = "navy",
    linewidth = 1.1
  ) +
  annotate("label",
           x = quantile(g_vals, 0.8),
           y = max(density(g_vals)$y) * 0.9,
           label = paste0("α=", round(shape_est, 3)),
           fill = "white", color = "navy") +
  annotate("label",
           x = quantile(g_vals, 0.8),
           y = max(density(g_vals)$y) * 0.75,
           label = paste0("β=", round(rate_est, 3)),
           fill = "white", color = "navy") +
  labs(
    title = "Ajuste de la Distribución Gamma",
    x = "Valor observado",
    y = "Densidad"
  ) +
  theme_minimal()

print(graf1)


# -----------------------------------------
#   QQ-PLOT GAMMA
# -----------------------------------------
teo_q <- qgamma(ppoints(length(g_vals)),
                shape = shape_est,
                rate  = rate_est)

df_qq <- tibble(
  Teorico = teo_q,
  Empirico = sort(g_vals)
)

graf2 <- ggplot(df_qq, aes(Teorico, Empirico)) +
  geom_point(color = "firebrick", alpha = .6) +
  geom_abline(intercept = 0, slope = 1,
              linetype = "dashed", color = "blue") +
  labs(
    title = "Q-Q Plot para Distribución Gamma",
    x = "Cuantiles gamma teóricos",
    y = "Cuantiles de los datos"
  ) +
  theme_minimal()

print(graf2)


# -----------------------------------------
#   FAMILIA DE CURVAS GAMMA
# -----------------------------------------
shapes_demo <- c(1, 2, shape_est, 8)
xx <- seq(0, max(g_vals)*1.2, length.out = 400)

gamma_fam <- map_dfr(shapes_demo, function(a) {
  tibble(
    x = xx,
    dens = dgamma(xx, shape = a, rate = rate_est),
    etiqueta = paste("α =", round(a,2)),
    estimado = a == shape_est
  )
})

graf3 <- ggplot(gamma_fam, aes(x, dens, color = etiqueta, linewidth = estimado)) +
  geom_line() +
  scale_linewidth_manual(values = c("TRUE" = 1.4, "FALSE" = 0.7), guide = "none") +
  labs(
    title = "Comparación de distintas curvas Gamma",
    subtitle = paste("β fijo =", round(rate_est, 3)),
    x = "x",
    y = "Densidad",
    color = "Parámetro α"
  ) +
  theme_minimal()

print(graf3)


# -----------------------------------------
#   INTERVALOS DE CONFIANZA
# -----------------------------------------
N <- length(g_vals)

se_alpha <- shape_est * sqrt(2 / N)
se_beta  <- rate_est * sqrt(2 / (N * shape_est))

IC_a <- c(shape_est - 1.96*se_alpha,
          shape_est + 1.96*se_alpha)

IC_b <- c(rate_est - 1.96*se_beta,
          rate_est + 1.96*se_beta)

cat("\nIntervalos de confianza (95%):\n")
cat(" α:", sprintf("[%.4f, %.4f]", IC_a[1], IC_a[2]), "\n")
cat(" β:", sprintf("[%.4f, %.4f]", IC_b[1], IC_b[2]), "\n\n")


# -----------------------------------------
#   COMENTARIOS FINALES
# -----------------------------------------
cat("Conclusiones:\n")
cat("- Los estimadores por momentos fueron calculados correctamente.\n")
cat("- La curva gamma estimada coincide bien con el histo

```
:::
