---
title: "Análisis Estadístico de las Finanzas Públicas Estatales en México: Ingresos"
subtitle: "Agrupamiento (Clustering)"
author: "Valtierra Ibarra Karen Lizbeth"
format: 
  html:
    grid: 
      body-width: 1000px
editor: visual
---

```{=html}
<style>
main.content {
text-align: justify}
</style>
```

```{r}
#| code-fold: true
#| message: false
#| warning: false

library(tidyverse)
library(RColorBrewer)
library(sf)          # Para datos espaciales
library(viridis)     # Para paletas de colores
library(DT)
library(plotly)
library(knitr)
library(kableExtra)
library(corrplot)
library(broom)
library(scales)
library(multcomp)


library(factoextra)
library(FactoMineR)
```

# Introducción

Previamente se hizo una descripción dgeneralde laos egresos de los estados de México utilizando los datos de EFIPEM. En este análisis, nos enfocaremos en desglosar los egresos por capítulos encontrando las componentes principales, que son proyecciones ortogonales sobre el espacio vectorial generado por los datos. Para este propósito es necesario contar con los datos por amplitud, es decir, cada capítulo (ya sea en MXN o porcentaje) debe corresponder a una columna.

## Estructura General de los Datos

-   Dataset `egresos`: Filtrado para el tema "Egresos" y categoría "Capítulo". Se agrega porcentaje anual de cada capítulo.
-   Dataset `egresos_agregados`: Agregado por año, estado y categoría principal con cálculos de porcentaje anual.
-   Dataset `egresos_wide`: Transformado a formato ancho con valores y porcentajes por categoría principal.

Consideramos los datos de finanzas públicas de los estados de México, disponibles en varios archivos CSV dentro de la carpeta "conjunto_de_datos". No se consideran los valores de la Ciudad de México.

```{r}
#| code-fold: true
#| message: false
#| warning: false

# Se identifican los archivos CSV en el directorio especificado
data_sets <- list.files("./conjunto_de_datos", pattern = "*.csv", full.names = TRUE)

# Datos
datos <- data_sets |> 
  set_names(nm = data_sets) |> 
  map_dfr(read_csv, .id = "source_file")

# Convertir variables de tipo character a factor
datos_factor <- datos |> 
  dplyr::select(where(is.character)) |> 
  names()

datos <- datos |> 
  mutate(across(all_of(datos_factor), as_factor))

# Crear variables adicionales
datos <- datos |> mutate(ANIO_factor = as_factor(ANIO), VALOR_millones = VALOR / 1e6)
datos <- datos |> rename(CVE_ENT = ID_ENTIDAD)

# Cargar datos de estados y unir con el conjunto de datos principal
datos_estado <- read_csv("tc_entidad.csv")
datos_estado <- datos_estado |> mutate(across(everything(), as_factor))
datos_estado$ZONA <- factor(datos_estado$ZONA, levels = c("NORTE", "CENTRO", "SUR"))

datos <- left_join(datos, datos_estado)


datos <- datos |> dplyr::select(-source_file, -PROD_EST, -COBERTURA, -ESTATUS) 

#glimpse(datos)

nacional_estado <- st_read("data_nacional/00ent.shp", options = "ENCODING=LATIN1", quiet = TRUE)
nacional_estado <- left_join(nacional_estado, datos_estado, by = "CVE_ENT")


egresos <- datos |> filter(TEMA == "Egresos", CATEGORIA == "Capítulo")


egresos <- egresos |> 
  group_by(ANIO, CVE_ENT, NOM_ENT) |> 
  mutate(
    valor_estado_anio = sum(VALOR_millones, na.rm = TRUE),
    porcentaje_anual = (VALOR_millones / valor_estado_anio) * 100
  ) |> 
  ungroup()


niveles_categoria_egresos <- c(
  "Servicios personales",
  "Materiales y suministros",
  "Servicios generales",
  "Transferencias, asignaciones, subsidios y otras ayudas",
  "Bienes muebles, inmuebles e intangibles",
  "Inversión pública",
  "Inversiones financieras y otras provisiones",
  "Recursos asignados a municipios",
  "Deuda pública",
  "Disponibilidad final"
)


egresos$DESCRIPCION_CATEGORIA <- factor(egresos$DESCRIPCION_CATEGORIA, 
                                        levels = niveles_categoria_egresos)


egresos <- egresos |> 
  mutate(
    CATEGORIA_PRINCIPAL = case_when(
      # Gasto "Propio" = recursos que el estado ejerce directamente
      DESCRIPCION_CATEGORIA %in% c(
        "Servicios personales",
        "Materiales y suministros",
        "Servicios generales",
        "Bienes muebles, inmuebles e intangibles",
        "Inversión pública",
        "Deuda pública"
      ) ~ "Propios",
      
      # Gasto "No Propio" = transferencias a otros
      DESCRIPCION_CATEGORIA %in% c(
        "Transferencias, asignaciones, subsidios y otras ayudas",
        "Recursos asignados a municipios"
      ) ~ "No Propios",
      
      # El resto
      DESCRIPCION_CATEGORIA %in% c(
        "Disponibilidad final",
        "Inversiones financieras y otras provisiones"
      ) ~ "Otros",
      
      # Para cualquier categoría no prevista
      TRUE ~ "Otros"
    ),
    
   
    CATEGORIA_PRINCIPAL = factor(CATEGORIA_PRINCIPAL, 
                                levels = c("Propios", "No Propios", "Otros"))
  )


egresos_agregados <- egresos |> 
  group_by(ANIO, CVE_ENT, NOM_ENT, ABR_ENT, ZONA, CATEGORIA_PRINCIPAL, ANIO_factor) |> 
  summarise(
    VALOR = sum(VALOR, na.rm = TRUE),
    VALOR_millones = sum(VALOR_millones, na.rm = TRUE),
    .groups = "drop"
  ) |> 
  # Calcular porcentaje por estado y año
  group_by(ANIO, CVE_ENT, NOM_ENT) |> 
  mutate(
    valor_estado_anio = sum(VALOR_millones, na.rm = TRUE),
    porcentaje_anual = (VALOR_millones / valor_estado_anio) * 100
  ) |> 
  ungroup() |> 
  # Reordenar columnas para mantener estructura similar
  dplyr::select(
    ANIO,
    CVE_ENT, 
    VALOR,
    ANIO_factor,
    VALOR_millones,
    porcentaje_anual,
    NOM_ENT,
    ABR_ENT,
    ZONA,
    CATEGORIA_PRINCIPAL
  )

# Transformar a formato ancho con valor y porcentaje por categoría
egresos_wide <- egresos_agregados |> 
  dplyr::select(ANIO, CVE_ENT, ANIO_factor, NOM_ENT, ABR_ENT, ZONA, 
         CATEGORIA_PRINCIPAL, VALOR_millones, porcentaje_anual) |> 
  pivot_wider(
    names_from = CATEGORIA_PRINCIPAL,
    values_from = c(VALOR_millones, porcentaje_anual),
    names_sep = "_"
  ) |> 
  rename_with(
    ~ case_when(
      .x == "VALOR_millones_Propios" ~ "Propios_valor",
      .x == "porcentaje_anual_Propios" ~ "Propios_porcentaje",
      .x == "VALOR_millones_No Propios" ~ "No_Propios_valor",
      .x == "porcentaje_anual_No Propios" ~ "No_Propios_porcentaje",
      .x == "VALOR_millones_Otros" ~ "Otros_valor",
      .x == "porcentaje_anual_Otros" ~ "Otros_porcentaje",
      TRUE ~ .x
    )
  ) |> 
  # Reemplazar NA con 0 donde sea apropiado
  mutate(
    across(contains("_valor"), ~ replace_na(.x, 0)),
    across(contains("_porcentaje"), ~ replace_na(.x, 0))
  ) |> 
  # Reordenar columnas
  dplyr::select(
    ANIO, CVE_ENT, ANIO_factor, NOM_ENT, ABR_ENT, ZONA,
    Propios_valor, Propios_porcentaje,
    No_Propios_valor, No_Propios_porcentaje,
    Otros_valor, Otros_porcentaje
  )
```

Se seleccionan las variables numéricas y de un año en particular, en este caso 2015.

```{r}
#| code-fold: true
#| message: false
#| warning: false

my_year <- 2017


egresos_year_bar <- egresos_agregados |> 
  filter(ANIO == my_year) 

egresos_year <- egresos_wide |> 
  filter(ANIO == my_year)


egresos_wo_MEX <- egresos_year |> filter(ABR_ENT != "MEX")


egresos_numeric_valor <- egresos_wo_MEX |> 
  dplyr::select(
    Propios_valor,
    No_Propios_valor,  Otros_valor  
  )


row.names(egresos_numeric_valor) <- egresos_wo_MEX$ABR_ENT

egresos_numeric_porcentaje <- egresos_year |> 
  dplyr::select(
    Propios_porcentaje,
    No_Propios_porcentaje, Otros_porcentaje 
  )


row.names(egresos_numeric_porcentaje) <- egresos_year$ABR_ENT

```

```{r}
#| code-fold: true
#| fig-width: 10
#| fig-height: 10
#| fig-align: "center"

# Con etiquetas de porcentaje (solo categorías >5%)
graf_bar <- egresos_year_bar |> 
  mutate(etiqueta = ifelse(porcentaje_anual >= 5, 
                          paste0(round(porcentaje_anual, 1), "%"), 
                          "")) |> 
  ggplot(aes(x = ABR_ENT, 
             y = porcentaje_anual, 
             fill = CATEGORIA_PRINCIPAL)) +
  geom_col(position = "stack") +
  geom_text(aes(label = etiqueta), 
            position = position_stack(vjust = 0.5),
            size = 4, 
            color = "white",
            fontface = "bold") +
  coord_flip() +
  scale_fill_viridis_d(option = "turbo") +
  labs(
    title = "Composición de Egresos por Estado",
    subtitle = "Porcentaje por categoría (etiquetas >5%)",
    x = "Estado",
    y = "Porcentaje (%)",
    fill = "Categoría"
  ) +
  theme_minimal() +
  theme(
    plot.title = element_text(size = 16, face = "bold"),
    plot.subtitle = element_text(size = 12),
    legend.position = "bottom",
    legend.text = element_text(size = 10),
    axis.title.x = element_text(size = 12),
    axis.title.y = element_text(size = 12),
    axis.text.x = element_text(size = 11),
    axis.text.y = element_text(size = 11)
  ) +
  guides(fill = guide_legend(nrow = 3, byrow = TRUE))

graf_bar


```

# Distancias

A continuación se muestra una representación gráfica de la matriz de distancias utilizando la métrica euclidiana para los porcentajes.

```{r}
#| code-fold: true
#| warning: false
#| fig-width: 10
#| fig-height: 10
#| fig-align: "center"

dist.eucl <- dist(egresos_numeric_porcentaje)
dist.eucl_plot <- fviz_dist(dist.eucl, lab_size = 6) +
  theme(
    axis.text.x = element_text(size = 15, angle = 45, hjust = 1),
    axis.text.y = element_text(size = 15),
    plot.title = element_text(size = 16, face = "bold")
  ) +
  ggtitle(paste("Matriz de distancias euclidianas - Egresos (", my_year, ")"))

# Mostrar el gráfico estático (sin ggplotly)
dist.eucl_plot

```

# Agrupamiento jerárquico

Llevamos a cabo el agrupamiento jerárquico utilizando la matriz de distancias Euclidianas. Se muestran los dendrogramas utilizando diferentes métodos de enlace.

## Distancia Euclidiana

### Completo

```{r}
#| code-fold: true
#| warning: false
#| fig-width: 10
#| fig-height: 6

euc_comp_hc <- hclust(dist.eucl, method = "complete")
fviz_dend(euc_comp_hc, k=5, cex=0.9, k_colors = "jco", rect=TRUE, rect_border= "jco", rect_fill = TRUE, labels_track_height=3)

```

En este caso, al considerar 5 grupos, *cortamos* el árbol, identificamos cuántas observaciones hay en cada cluster y por ejemplo, mostramos los elementos del grupo 5.

```{r}
#| code-fold: true

grp_euc_complete <- cutree(euc_comp_hc, k=5)
grp_complete_df <- as.data.frame(grp_euc_complete)
grp_complete_df <- grp_complete_df |> 
  rownames_to_column(var = "ABR_ENT")
table(grp_euc_complete)
rownames(egresos_numeric_porcentaje)[grp_euc_complete == 3]
```

Utilizando la función `fviz_cluster()` podemos visualizar el resultado por medio de un scatterplot. Las observaciones son representadas en el plano usando componentes principales.

```{r}
#| code-fold: true

fviz_cluster(list(data= egresos_numeric_porcentaje, cluster= grp_euc_complete),
             palette = "jco", ellipse.type = "convex", repel = TRUE, show.clust.cent = FALSE, ggtheme = theme_bw())
```

```{r}
#| code-fold: true
#| fig-width: 8
#| fig-height: 6
#| fig-align: "center"

nacional_estado <- left_join(nacional_estado, grp_complete_df , by = "ABR_ENT")
nacional_estado$grp_euc_complete <- as.factor(nacional_estado$grp_euc_complete)
nacional_estado <- nacional_estado |>  mutate(grp_euc_complete = if_else(is.na(grp_euc_complete), "Otro", grp_euc_complete))

mapa <- ggplot(nacional_estado) +
  geom_sf(aes(fill=grp_euc_complete), color = "gray50", size = 0.5) +
  labs(
    title = "Clustering, linkage complete ",
    fill = "Cluster"
  ) +
  scale_fill_brewer(palette = "Set3") +
  theme_void() +
  theme(
    plot.title = element_text(size = 16, face = "bold"),
    plot.subtitle = element_text(size = 12),
    plot.caption = element_text(size = 10)
  )
  
  
print(mapa)
```

### Single

```{r}
#| code-fold: true
#| warning: false

euc_single_hc <- hclust(dist.eucl, method = "single")
fviz_dend(euc_single_hc, k=5, cex=0.5, k_colors = "jco", rect=TRUE, rect_border= "jco", rect_fill = TRUE, labels_track_height=0.1)
```

Se proyecta en el subespacio generado por las dos primeras componentes principales:

```{r}
#| code-fold: true

grp_euc_single <- cutree(euc_single_hc, k=5)
grp_single_df <- as.data.frame(grp_euc_single)
grp_single_df <- grp_single_df |> 
  rownames_to_column(var = "ABR_ENT")
fviz_cluster(list(data= egresos_numeric_porcentaje, cluster= grp_euc_single),
             palette = "jco", ellipse.type = "convex", repel = TRUE, show.clust.cent = FALSE, ggtheme = theme_bw())
```

```{r}
#| code-fold: true
#| fig-width: 8
#| fig-height: 6
#| fig-align: "center"

nacional_estado <- left_join(nacional_estado, grp_single_df , by = "ABR_ENT")
nacional_estado$grp_euc_single <- as.factor(nacional_estado$grp_euc_single)
# nacional_estado <- nacional_estado |>  mutate(grp_euc_complete = if_else(is.na(grp_euc_complete), "Otro", grp_euc_complete))

mapa <- ggplot(nacional_estado) +
  geom_sf(aes(fill=grp_euc_single), color = "gray50", size = 0.5) +
  labs(
    title = "Clustering, linkage single ",
    fill = "Cluster"
  ) +
  scale_fill_brewer(palette = "Set3") +
  theme_void() +
  theme(
    plot.title = element_text(size = 16, face = "bold"),
    plot.subtitle = element_text(size = 12),
    plot.caption = element_text(size = 10)
  )
  
  
print(mapa)
```

### Average

```{r}
#| code-fold: true
#| warning: false

euc_ave_hc <- hclust(dist.eucl, method = "average")
fviz_dend(euc_ave_hc, k=5, cex=0.5, k_colors = "jco", rect=TRUE, rect_border= "jco", rect_fill = TRUE, labels_track_height=0.25)
```

Se proyecta en el subespacio generado por las dos primeras componentes principales:

```{r}
#| code-fold: true

grp_euc_ave <- cutree(euc_ave_hc, k=5)
grp_ave_df <- as.data.frame(grp_euc_ave)
grp_ave_df <- grp_ave_df |> 
  rownames_to_column(var = "ABR_ENT")
fviz_cluster(list(data= egresos_numeric_porcentaje, cluster= grp_euc_ave),
             palette = "jco", ellipse.type = "convex", repel = TRUE, show.clust.cent = FALSE, ggtheme = theme_bw())
```

```{r}
#| code-fold: true
#| fig-width: 8
#| fig-height: 6
#| fig-align: "center"

nacional_estado <- left_join(nacional_estado, grp_ave_df , by = "ABR_ENT")
nacional_estado$grp_euc_ave <- as.factor(nacional_estado$grp_euc_ave)
# nacional_estado <- nacional_estado |>  mutate(grp_euc_complete = if_else(is.na(grp_euc_complete), "Otro", grp_euc_complete))

mapa <- ggplot(nacional_estado) +
  geom_sf(aes(fill=grp_euc_ave), color = "gray50", size = 0.5) +
  labs(
    title = "Clustering, linkage average",
    fill = "Cluster"
  ) +
  scale_fill_brewer(palette = "Set3") +
  theme_void() +
  theme(
    plot.title = element_text(size = 16, face = "bold"),
    plot.subtitle = element_text(size = 12),
    plot.caption = element_text(size = 10)
  )
  
  
print(mapa)
```

### Ward.D2

```{r}
#| code-fold: true
#| warning: false

euc_ward2_hc <- hclust(dist.eucl, method = "ward.D2")
fviz_dend(euc_ward2_hc, k=5, cex=0.5, k_colors = "jco", rect=TRUE, rect_border= "jco", rect_fill = TRUE, labels_track_height=0.25)
```

Se proyecta en el subespacio generado por las dos primeras componentes principales:

```{r}
#| code-fold: true

grp_euc_ward2 <- cutree(euc_ward2_hc, k=5)
grp_ward2_df <- as.data.frame(grp_euc_ward2)
grp_ward2_df <- grp_ward2_df |> 
  rownames_to_column(var = "ABR_ENT")
fviz_cluster(list(data= egresos_numeric_porcentaje, cluster= grp_euc_ward2),
             palette = "jco", ellipse.type = "convex", repel = TRUE, show.clust.cent = FALSE, ggtheme = theme_bw())
```

```{r}
#| code-fold: true
#| fig-width: 8
#| fig-height: 6
#| fig-align: "center"

nacional_estado <- left_join(nacional_estado, grp_ward2_df , by = "ABR_ENT")
nacional_estado$grp_euc_ward2 <- as.factor(nacional_estado$grp_euc_ward2)
# nacional_estado <- nacional_estado |>  mutate(grp_euc_complete = if_else(is.na(grp_euc_complete), "Otro", grp_euc_complete))

mapa <- ggplot(nacional_estado) +
  geom_sf(aes(fill=grp_euc_ward2), color = "gray50", size = 0.5) +
  labs(
    title = "Clustering, linkage Ward",
    fill = "Cluster"
  ) +
  scale_fill_brewer(palette = "Set3") +
  theme_void() +
  theme(
    plot.title = element_text(size = 16, face = "bold"),
    plot.subtitle = element_text(size = 12),
    plot.caption = element_text(size = 10)
  )
  
  
print(mapa)
```

# K-means

## K = 3

```{r}
#| code-fold: true

km3 <- kmeans(egresos_numeric_porcentaje, 3, nstart = 25)
km3_df <- as.data.frame(km3$cluster)
km3_df <- km3_df |> 
  rownames_to_column(var = "ABR_ENT")
colnames(km3_df)[2] <- "km3_cluster"
km3_df$km3_cluster <- as.factor(km3_df$km3_cluster)
fviz_cluster(km3, data = egresos_numeric_porcentaje, palette= "jco", ellipse.type = "euclid", star.plot=TRUE, ggtheme=theme_bw())
```

```{r}
#| code-fold: true
#| fig-width: 8
#| fig-height: 6
#| fig-align: "center"

nacional_estado <- left_join(nacional_estado, km3_df , by = "ABR_ENT")

# nacional_estado <- nacional_estado |>  mutate(grp_euc_complete = if_else(is.na(grp_euc_complete), "Otro", grp_euc_complete))

mapa <- ggplot(nacional_estado) +
  geom_sf(aes(fill=km3_cluster), color = "gray50", size = 0.5) +
  labs(
    title = "K means, K=3",
    fill = "Cluster"
  ) +
  scale_fill_brewer(palette = "Set2") +
  theme_void() +
  theme(
    plot.title = element_text(size = 16, face = "bold"),
    plot.subtitle = element_text(size = 12),
    plot.caption = element_text(size = 10)
  )
  
  
print(mapa)
```

## K = 4

```{r}
#| code-fold: true

km4 <- kmeans(egresos_numeric_porcentaje, 4, nstart = 25)
km4_df <- as.data.frame(km4$cluster)
km4_df <- km4_df |> 
  rownames_to_column(var = "ABR_ENT")
colnames(km4_df)[2] <- "km4_cluster"
km4_df$km4_cluster <- as.factor(km4_df$km4_cluster)
fviz_cluster(km4, data = egresos_numeric_porcentaje, palette= "jco", ellipse.type = "euclid", star.plot=TRUE, ggtheme=theme_bw())
```

```{r}
#| code-fold: true
#| fig-width: 8
#| fig-height: 6
#| fig-align: "center"

nacional_estado <- left_join(nacional_estado, km4_df , by = "ABR_ENT")

# nacional_estado <- nacional_estado |>  mutate(grp_euc_complete = if_else(is.na(grp_euc_complete), "Otro", grp_euc_complete))

mapa <- ggplot(nacional_estado) +
  geom_sf(aes(fill=km4_cluster), color = "gray50", size = 0.5) +
  labs(
    title = "K means, K=4",
    fill = "Cluster"
  ) +
  scale_fill_brewer(palette = "Set2") +
  theme_void() +
  theme(
    plot.title = element_text(size = 16, face = "bold"),
    plot.subtitle = element_text(size = 12),
    plot.caption = element_text(size = 10)
  )
  
  
print(mapa)
```
